臺灣高雄地方法院民事判決　　　　　　100年度簡上字第268號
上　訴　人　王培明
訴訟代理人　趙巧紅
被上訴人　　吳祖望
上列當事人間請求給付會款事件，上訴人對於民國100 年3 月31
日本院高雄簡易庭99年度雄簡字第2052號第一審判決提起上訴，
本院於100年11月29日言詞辯論終結，判決如下：
  主  文
原判決（除確定部分外）關於駁回上訴人後開第二項之訴及訴訟
費用之裁判，均廢棄。
被上訴人應再給付上訴人新臺幣參仟柒佰元，及自民國九十四年
八月十七日起至清償日止，按週年利率百分之五計算之利息。
其餘上訴駁回。
第一審（除確定部分外）、第二審訴訟費用由被上訴人負擔百分
之一，餘由上訴人負擔。
  事實及理由
一、訴狀送達後，原告不得將原訴變更或追加他訴。但擴張或減
    縮應受判決事項之聲明者，不在此限；訴之變更或追加，非
    經他造同意，不得為之。但第255 條第1 項第2 款至第6 款
    情形，不在此限。民事訴訟法第255 條第1 項第3 款、第44
    6 條第1 項分別定有明文。本件上訴人上訴聲明第二項原請
    求被上訴人應給付新臺幣（下同）271,832 元，及自民國85
    年10月4 日起至清償日止，按年息5%計算之利息，嗣減縮聲
    明為請求被上訴人給付248,532 元，及自94年8 月17日起至
    清償日止，按年息5%計算之利息，核其變更符合前開規定，
    應予准許。
二、上訴人主張：被上訴人分別於(1)82年10月間參加以上訴人為
    會首之互助會1 會，會款每會5,000 元，共55會，約定每月
    25日及逢2 、6 、10月之10日開標。被上訴人於84年10月25
    日（即第31會）以1,800 元得標，並得款330,580 元。被上
    訴人於得標後，應每月繳付會款6,800 元，詎被上訴人自85
    年10月起即拒付會款，迄今尚欠74,800元之會款（下稱A 會
    ）；(2)84年1 月間參加以上訴人為會首之互助會1 會，會款
    每會10,000元，共35會，約定每月1 日開標。被上訴人於85
    年4 月1 日（即第16會）以2,500 元得標，並得款292,500
    元。被上訴人於得標後，應每月繳付會款10,000元，詎被上
    訴人自85年10月起即拒付會款，迄今尚欠會款130,000 元（
    下稱B 會）；(3)84年8 月間參加以上訴人為會首之互助會1
    會，會款每會10,000元，共38會，約定每月15日開標。被上
    訴人於85年6 月15日（即第11會）以3,300 元得標，並得款
    280,900 元。被上訴人於得標後，應每月繳付會款10,000元
    ，詎被上訴人自85年10月起拒付會款，迄今仍欠會款240,00
    0 元（下稱C 會）。又被上訴人前駕駛計程車並靠行於訴外
    人世華交通公司（下稱世華公司），上訴人為之代墊應支付
    予世華公司之罰鍰、燃料稅、牌照稅、靠行費等共計27,832
    元，另代墊支出右昌烤漆20,000元、BMW 玻璃8,500 元、全
    車保養2,000 元、修車費用3,000 元、RO馬達、濾心等修理
    費用3,700 元，且以2 紙支票及現金借款予被上訴人共62,0
    00元。上開會款及代墊款、借款共計57 1,832元，嗣被上訴
    人以「福特天王星」車輛一部（下稱系爭車輛）交付上訴人
    抵償30萬元債務，惟就剩餘之271,832 元債務迄今仍未清償
    ，為此提起本訴等語。並聲明：被上訴人應給付上訴人271,
    832 元，及自85年10月4 日起至清償日止，按年息5%計算之
    利息。
三、被上訴人則以：伊僅曾於82年10月間參加上訴人所招攬之A
    會，並未參加B 、C 兩會。伊當初係因生意失敗，暫以開計
    程車維生，經上訴人勸說並邀請伊共同做賭博性電動玩具，
    伊才參加上訴人之互助會，並於取得會款後，投資上訴人之
    生意，嗣伊知悉此等生意涉觸賭博罪，故向家人借貸現金，
    且將所擁有之計程車一併轉讓予上訴人，與上訴人清算會款
    完畢，並未再積欠會款，上訴人聲稱伊所參加上開3 個互助
    會所標得之會款係欲購買高雄市○○區○○路之房地云云，
    惟前開房地伊早於83年6 月即已購入，並向台灣土地銀行申
    請房貸，並無標取會款購買房地之必要。上訴人主張伊有參
    加B 、C 兩會並積欠會款，應負舉證之責。又上訴人指稱為
    伊代墊世華公司、右昌烤漆、BMW 玻璃等各項支出及借款，
    合計127,032 元云云，惟上訴人並未提出憑證與說明，逕自
    列舉填載數額進而要求伊清償，應係憑空捏造，並無可採。
    另伊於86年間擁有房屋1 棟、BMW 自小客車1 輛、營業用計
    程車1 輛；倘如上訴人所述伊積欠金額高達271,832 元，上
    訴人當時為何不立即依法求償，足見上訴人所述與常理未符
    。況依民法第125 條、第126 條、第128 條規定，上訴人請
    求亦已罹於時效等語，資為抗辯。並聲明：上訴人之訴駁回
    。
四、原審經審理後，認定被上訴人有參與A 、C 兩會，尚欠會款
    314,800 元，且上訴人之請求權時效尚未消滅，而上訴人為
    被上訴人代墊BMW 玻璃8,500 元，經被上訴人以系爭車輛抵
    償30萬元後，被上訴人尚積欠上訴人23,300元，又上訴人請
    求之遲延利息於本件起訴時起回溯超過5 年部分已罹於時效
    等情，判決被上訴人應給付上訴人23,300元，及自94年8 月
    17日起至清償日止，按年息5 ％計算之利息，並駁回上訴人
    其餘之訴。上訴人不服，提起上訴，並援引原審之陳述，聲
    明：(一)原判決不利上訴人部分廢棄。(二)前開廢棄部分，被上
    訴人應再給付上訴人248,532 元，及自94年8 月17日起至清
    償日止，按年息5%計算之利息。(三)第一（已確定部分外）、
    二審訴訟費用由被上訴人負擔。被上訴人除引用原審之陳述
    外，補陳：伊對原審認定伊有參加C 會，應給付上訴人23,3
    00元乙節，不再爭執，並同意再給付上訴人RO馬達、濾心等
    修理費用3,700 元等語，並聲明：上訴駁回。
五、兩造不爭執之事項：
  (一)被上訴人於82年10月間參加以上訴人為會首之互助會1 會，
    會款5,000 元，共55會，約定每月25日及逢2 、6 、10月之
    10日開標。被上訴人於84年10月25日（即第31會）以1,800
    元得標，並得款330,580 元。
  (二)上訴人曾為被上訴人代墊BMW玻璃8,500 元。
  (三)被上訴人曾交付上訴人系爭車輛抵償30萬元債務。
  (四)被上訴人同意支付RO馬達、濾心等修理費用3,700 元。
六、本院得心證之理由：
  (一)按當事人主張有利於己之事實者，就其事實有舉證之責任。
    民事訴訟法第277 條前段。又主張法律關係存在之當事人，
    須就該法律關係發生所須具備之特別要件，負舉證之責任。
    而此特別要件之具備，苟能證明間接事實並據此推認要件事
    實雖無不可，並不以直接證明者為限，惟此經證明之間接事
    實與要件事實間，須依經驗法則足以推認其因果關係存在者
    ，始克當之。倘負舉證責任之一方所證明之間接事實，尚不
    足以推認要件事實，縱不負舉證責任之一方就其主張之事實
    不能證明或陳述不明、或其舉證猶有疵累，仍難認負舉證責
    任之一方已盡其舉證責任，自不得為其有利之認定。最高法
    院91年度台上字第1613號著有裁判要旨可參。
  (二)被上訴人坦承有參加A 會並得標取得會款之事實，且對原審
    認定其有參加C 會並標得會款乙節亦未上訴表示不服，則上
    訴人主張被上訴人有參加A 、C 兩會並得標取得會款，而尚
    積欠74,800元、240,000 元之會款未付之事實，即堪採信。
    上訴人雖提出B 會之會單（原審卷第8 頁）及結算單（原審
    卷第65頁）主張被上訴人有參加B 會，然被上訴人否認上開
    會單及結算單之真正，且除承認結算單右下角198000加1400
    00之計算式及其下方32000 、30000 數字為其所書寫外，否
    認其餘部分為其所書寫。而上開198000加140000之計算式數
    字之記載，與C 會未見有何關聯性，上訴人雖稱「198,000
    元是27,200加上90,000元，27,200是25日欠的會款，90,000
    元是1 日欠的會款，80,800元是84年1 月1 日的會款，其中
    是4 個會是4 萬元，欠的月份是85年11月、12月、86 年1、
    2 月，另外40,800元是25日的會共欠四次，欠的月份是85年
    11月、12月，86年1 、2 月，上面全部加起來就是198,000
    元。140,000 元是15日的會，欠的月份是85年10、11月、12
    月，86年1 、2 月五個月欠5 萬，加上原子筆寫的部分約90
    ,000元總計是140,000 元。」等語（本院卷第136 、137 頁
    ），然所謂「27200 、90000 、80800 」等數字均非被上訴
    人所記載，被上訴人所記載之198000、140000是否與之有關
    ，並非全然無疑，且如上訴人所指，填載結算單時，B 會已
    計算至結束之會期會款（本院卷第150 頁）即13萬元，此數
    額並非繁雜難以計算，如欲結算，何以不直接填載13萬元之
    數額，卻以上述分別拆開與其他會款合計之繁複方式計算？
    是上訴人所述之計算方式顯然有違經驗法則。況上開B 會會
    單及結算單均為上訴人單方面所提出之私文書，其真實性並
    為被上訴人所否認，自無法以此真實性可議之文件為互相勾
    稽、比對之證據資料，而認定被上訴人確有參加B 會。又上
    訴人雖於本院另提出給付其他會員會款之單據，但此為上訴
    人與其他會員間之會款債務關係，與被上訴人無關。此外，
    上訴人並未提出其他積極證據證明被上訴人確實有參加B 會
    之事實，則其主張被上訴人有積欠B 會會款130,000 元云云
    ，自非可採。
  (三)又上訴人主張為被上訴人代墊支出右昌烤漆20,000元、BMW
    玻璃8,500 元、全車保養2,000 元、修車3,000元、RO馬達
    、濾心等修理費3,700 元、及積欠世華公司之27,832元，並
    以支票及現金借予被上訴人共62,000元云云，固據其提出結
    算單、世華交通公司手寫收據1 紙、罰鍰收據聯2 紙、舉發
    違反道路交通管理事件通知單2 紙、汽車保養廠工作單1紙
    、RO馬達、濾心收據1 紙等件為證。被上訴人則承認曾委上
    訴人代墊BMW 維修費8,500 元（原審卷第55頁），並同意支
    付RO馬達、濾心等修理費3,700 元（本院卷第167 頁），然
    否認上訴人有代墊、借支其他費用或該等費用與之有關。而
    上訴人指為世華公司出具之收據（原審卷第66頁），其上並
    未記載係何部車輛所積欠之款項，亦無該公司之簽收章，經
    本院傳喚世華公司原負責人歐清男詢問結果，證人歐清男亦
    無法判斷系爭車輛有無在其公司靠行，或上開收據上簽收人
    「楊」是否為公司經辦楊麗麗所為（本院卷第148 頁），則
    上訴人既無法證明其所指代繳世華公司之27,832元是否確應
    由被上訴人負擔，及其是否確有為之代繳，其主張被上訴人
    應支付此筆費用，尚屬無據。另上訴人主張以支票及現金借
    予被上訴人共62,000元云云，被上訴人雖不否認結算單右下
    角32000 、30000 數字為其所書寫，但並未承認有向上訴人
    借貸共62,000元之情，則上訴人自仍應就兩造間有金錢交付
    及借貸合意存在之事實擔負舉證之責，尚不得單憑結算單上
    記載之數字即臆測兩造確有借貸之事實，而上訴人於此亦未
    能提出任何積極證據證明兩造間有金錢交付及借貸合意，其
    主張被上訴人應給付62,000元，亦屬無據。再者，上訴人主
    張代被上訴人墊付右昌烤漆20,000元、全車保養2,000 元、
    修車3,000 元部分，除提出前開真實性可議之結算單外，並
    未提出任何證據以實其說，所述自難憑採。
  (四)上訴人未能舉證證明被上訴人有參加B 會，且積欠右昌烤漆
    20,000元、全車保養2,000 元、修車3,000 元，與世華公司
    之27,832元代墊款，及兩造間有62,000元之借貸關係，則其
    請求被上訴人給付上開款項，自無依據。又被上訴人於本院
    審理中同意除原審判決給付部分外，另支付上訴人RO馬達、
    濾心等修理費用3,700元（本院卷第167頁），則上訴人請求
    被上訴人給付此部分為有理由，應予准許。
七、綜上所述，除原審判命給付之23,300元外，上訴人請求被上
    訴人再給付3,700 元，及自94年8 月17日起至清償日止，按
    年息5 ％計算之利息之部分，為有理由，應予准許；至逾此
    部分之請求則無理由，不應准許。原審就上開應准許部分（
    除確定部分外），為上訴人敗訴之判決，自有未洽。上訴意
    旨就此部分指摘原判決不當，求予廢棄改判，為有理由；至
    於上開不應准許部分，原審駁回上訴人之訴，核無違誤，上
    訴意旨指摘原判決此部分不當，求予廢棄改判，為無理由，
    應駁回其上訴。
八、本件為判決之基礎已臻明確，兩造其餘之陳述及所提其他證
    據，經本院斟酌後，認為均於判決之結果無影響，亦與本案
    之爭點無涉，自無庸逐一論述，併此敘明。
九、結論：本件上訴為一部有理由，一部無理由，依民事訴訟法
    第436 條之1 第3 項、第449 條第2 項、第450 條、第79條
    ，判決如主文。
中    華    民    國   100    年    12    月    13    日
            民事第五庭審判長法  官  張維君
                            法  官  何佩陵
                            法  官  郭宜芳
正本係照原本作成。
本判決不得上訴。
中    華    民    國   100    年    12    月    13    日
                             書記官  何秀玲